---
title: "Práctica 2. Uso básico de software SIG de código abierto (QGIS + GRASS GIS + R + Python): derivar productos, estadística zonal."
author: José Ramón Martínez Batlle
date: 29-08-2022
output: github_document
bibliography: ../ref/biblio.bib
csl: ../ref/apa.csl
editor_options: 
  chunk_output_type: console
---

```{r setup, include=FALSE}
knitr::opts_chunk$set(echo = T, cache=F)
```

# Introducción

Desde su origen en el siglo pasado (sin considerar momentáneamente los orígenes de la cartografía), los sistemas de información geográfica (SIG) han experimentado una densa evolución. Diría que la confusión más común entre usuarios ha sido el asociar SIG con el software que nos dan acceso a ellos propiamente. Aunque el software es una pieza (importante) de los SIG, no es lo único ni lo que los define, puesto que también se incluyen los usuarios, los datos y modelos, el hardware, las fuentes, entre otros elementos [@olaya2020sistemas].


# Objetivos de aprendizaje

Al terminar esta práctica deberías ser capaz de:

- Cargar distintas fuentes (rásters, vectoriales y delimitados).

- Aplicar simbología.

- Derivar productos a partir de un modelo digital de elevaciones (DEM).

- Extraer información geomorfológica a partir de un DEM y conservarla en un archivo vectorial.

- Generar e interpretar un mapa de geomórfonos.

# Lecturas previas recomendadas, preparación, recursos disponibles

- @olaya2020sistemas, páginas 1-28 de la versión PDF. En el [Drive de la asignatura](https://drive.google.com/drive/folders/1orlvmg86kad08FznStkmYaesxaTbzAQD?usp=sharing), bajo el nombre "OLAYA-Sistemas-de-Informacion-Geografica.pdf".

- @qgis2022qgis\.  En el [Drive de la asignatura](https://drive.google.com/drive/folders/1orlvmg86kad08FznStkmYaesxaTbzAQD?usp=sharing), bajo el nombre "QGIS-Guia-de-usuario-version-escritorio-de-QGIS-3.22.pdf".

- @grass2022grass\. Disponible sólo en línea. Ver vínculo en [Referencias](#referencias)

- @Wickham2019Res\. Capítulos 1 a 7. Ver vínculo en [Referencias](#referencias)

- @jose_ramon_martinez_batlle_2022_7028143\. Específicamente, leer el tutorial "Introducción a R, simple features y análisis exploratorio de datos espaciales (ESDA)" (vínculo en [Referencias](#referencias)).

- Demostraciones en aula.

# Informe

Entregarás tu informe en formato PDF, el cual podrás elaborar con tu procesador de texto favorito (por ejemplo, LibreOffice Writer, LaTeX, Word) o mediante entornos de desarrollo integrado (e.g. Atom, Visual Studio Code, Jupyter Notebooks, RMarkdown-RStudio). Características del documento:

- Número máximo de páginas: 10.

- En la primera página, deberás incluir nombre, matrícula, asignatura, nombre de la práctica, fecha.

- Para evitar la proliferación de tipografías y formatos, debes usar estilos. Lo más fácil es basarse en plantillas. Hay muchos recursos en la web sobre cómo usar estilos (término de búsqueda recomendado: estilos en procesadores de texto).

- Debes incluir tu código informático en las respuestas de los ejercicios donde uses lenguajes de programación (e.g. R, Python). El código debe ser incluido como texto, no como imagen (e.g. captura de pantalla).

- Realiza doble revisión de ortografía y gramática.

- Las páginas deben estar numeradas.

- Si aplica, incluir ilustraciones y tablas de apoyo (a ambas debes incluirles título, "*caption*"), así como lista de referencias bibliográficas.

- Puedes usar un apéndice para incluir información complementaria que no te quepa en las 10 páginas centrales.

- Podré solicitar los archivos fuente empleados para elaborar el PDF y los resultados intermedios generados en cada ejercicio.

# Criterios de evaluación

```{r, echo=F}
library(kableExtra)
criterios_eval <- data.frame(
  Concepto = c('Redacción, que incluye organización de las ideas, gramática, ortografía', 'Presentación, que incluye uso apropiado de estilos, tablas y figuras (legibilidad, uso de *caption*), numeración de páginas'),
  Porcentaje = c('60%', '40%')
)
kable(criterios_eval, format="markdown")
```


# Ejercicios

```{r, echo=F, warning=F, message=F, include=F}
library(readr)
d <- read_csv('../../courseid_494_participants.csv')
d$`Nombre completo` <- with(d, paste(Nombre, `Apellido(s)`))
```


```{r, echo=F, warning=F, message=F, include=F}
#e1a
tmpfile <- tempfile()
download.file('https://github.com/maestria-geotel-master/material-de-apoyo/raw/master/data/divisionRD.gpkg', tmpfile)
division <- sf::st_read(tmpfile)
set.seed(10)
nombres_d001 <- paste0('data/d001/', qs::randomStrings(nrow(d), 8), '.gpkg')
set.seed(10)
extracto_e1 <- division[sample(nrow(d)),]
lapply(1:nrow(extracto_e1),
       function(x)
         sf::st_write(
           extracto_e1[x, ],
           paste0('../', nombres_d001[x]),
             delete_dsn = TRUE))
d$e1 <- nombres_d001
```


## Ejercicio 1. Genera información morfométrica a partir de un DEM y simboliza adecuadamente

1. Obtén 



# Referencias
