---
title: "Introducción a software SIG de código abierto (QGIS + GRASS GIS + R + Python) aplicados a la cartografía geomorfológica."
author: José Ramón Martínez Batlle
date: 29-08-2022
output: github_document
bibliography: ../ref/biblio.bib
csl: ../ref/apa.csl
editor_options: 
  chunk_output_type: console
---

```{r setup, include=FALSE}
knitr::opts_chunk$set(echo = T, cache=F)
```

# Introducción

Desde su origen en el siglo pasado (sin considerar momentáneamente los orígenes de la cartografía), los sistemas de información geográfica (SIG) han experimentado una densa evolución. Diría que la confusión más común entre usuarios ha sido el asociar SIG con el software que nos dan acceso a ellos propiamente. Aunque el software es una pieza (importante) de los SIG, no es lo único ni lo que los define, puesto que también se incluyen los usuarios, los datos y modelos, el hardware, las fuentes, entre otros elementos [@olaya2020sistemas].

Lo que hoy conocemos como software SIG está en crisis. La irrupción del software como servicio en el mercado, ha traigo consigo el hecho de que muchas aplicaciones se ofrezcan alternativa o únicamente en la nube, relegando así la tradicional aplicación de escritorio o ejecutada localmente en la consola. Trabajar en la nube tiene muchas ventajas, una de las más importantes es que se reduce el riesgo de fallos en la aplicación (o al menos se pueden corregir con mayor facilidad) y se elimina la necesidad de una instalación previa (el "infierno de dependencias" desaparece). También, las aplicaciones en la nube, ofrecen la posibilidad de conectar con grandes y diversas bases de datos grandes ("*big data*"). Entre las desventajas, las más importante es que, como usuarios, perdemos libertad, puesto que cada vez estamos más atados a la nube para hacer nuestro trabajo, y dependemos más de la voluntad de los proveedores. Asimismo, estos servicios en la nube terminan convirtiéndose en una cuota mensual más que se añade a nuestra factura.

Mientras nos preparamos para ese "promisorio futuro", todavía tenemos la posibilidad de hacer análisis en la PC propia. Tratándose de geomorfología, los software SIG son fundamentales para nuestros análisis, sobre todo para realizar cartografía del relieve de forma masiva.

En esta práctica usarás dos aplicaciones y dos lenguajes de programación punteros para SIG, algunas de las cuales quizá ya las conoces. Comenzarás desde lo básico, la instalación de las aplicaciones y los lenguajes en cuestión; aunque parecería algo rutinario, instalar software puede ser desafiante y, por tal razón, además de valorar tus destrezas de uso, también te asigno puntuación por realizar la instalación adecuadamente. Luego, usarás la interfaz gráfica de QGIS y de GRASS GIS para operaciones básicas. Finalmente, te introducirás en los lenguajes de programación R y Python con operaciones sencillas. En todos los casos aplicarás estas herramientas a ejemplos muy básicos sobre cartografía geomorfológica.

# Objetivos de aprendizaje

Al terminar esta práctica deberías ser capaz de:

- Instalar y poner en marcha software y lenguajes de programación para SIG en una PC.

- Cargar distintas fuentes (rásters, vectoriales y delimitados).

- Aplicar simbología.

- Derivar productos a partir de un modelo digital de elevaciones (DEM).

- Extraer información geomorfológica a partir de un DEM y conservarla en un archivo vectorial.

- Generar e interpretar un mapa de geomórfonos.

# Lecturas previas recomendadas, preparación, recursos disponibles

- @olaya2020sistemas, páginas 1-28 de la versión PDF. En el [Drive de la asignatura](https://drive.google.com/drive/folders/1orlvmg86kad08FznStkmYaesxaTbzAQD?usp=sharing), bajo el nombre "OLAYA-Sistemas-de-Informacion-Geografica.pdf".

- @qgis2022qgis\.  En el [Drive de la asignatura](https://drive.google.com/drive/folders/1orlvmg86kad08FznStkmYaesxaTbzAQD?usp=sharing), bajo el nombre "QGIS-Guia-de-usuario-version-escritorio-de-QGIS-3.22.pdf".

- @grass2022grass\. Disponible sólo en línea. Ver vínculo en [Referencias](#referencias)

- @Wickham2019Res\. Capítulos 1 a 7. Ver vínculo en [Referencias](#referencias)

- @jose_ramon_martinez_batlle_2022_7028143\. Específicamente, leer el tutorial "Introducción a R, simple features y análisis exploratorio de datos espaciales (ESDA)" (vínculo en [Referencias](#referencias)).

- Demostraciones en aula.

# Informe

Entregarás tu informe en formato PDF, el cual podrás elaborar con tu procesador de texto favorito (por ejemplo, LibreOffice Writer, LaTeX, Word) o mediante entornos de desarrollo integrado (e.g. Atom, Visual Studio Code, Jupyter Notebooks, RMarkdown-RStudio). Características del documento:

- Número máximo de páginas: 10.

- En la primera página, deberás incluir nombre, matrícula, asignatura, nombre de la práctica, fecha.

- Para evitar la proliferación de tipografías y formatos, debes usar estilos. Lo más fácil es basarse en plantillas. Hay muchos recursos en la web sobre cómo usar estilos (término de búsqueda recomendado: estilos en procesadores de texto).

- Debes incluir tu código informático en las respuestas de los ejercicios donde uses lenguajes de programación (e.g. R, Python). El código debe ser incluido como texto, no como imagen (e.g. captura de pantalla).

- Realiza doble revisión de ortografía y gramática.

- Las páginas deben estar numeradas.

- Si aplica, incluir ilustraciones y tablas de apoyo (a ambas debes incluirles título, "*caption*"), así como lista de referencias bibliográficas.

- Puedes usar un apéndice para incluir información complementaria que no te quepa en las 10 páginas centrales.

- Podré solicitar los archivos fuente empleados para elaborar el PDF y los resultados intermedios generados en cada ejercicio.

# Criterios de evaluación

```{r, echo=F}
library(kableExtra)
criterios_eval <- data.frame(
  Concepto = c('Instalación adecuada de aplicaciones y lenguajes de programación. Si decides usar aplicaciones en la nube, sólo se evaluarán los dos restantes sobre la base de 100%', 'Redacción, que incluye organización de las ideas, gramática, ortografía', 'Presentación, que incluye uso apropiado de estilos, tablas y figuras (legibilidad, uso de *caption*), numeración de páginas'),
  Porcentaje = c('30%', '40%', '30%')
)
kable(criterios_eval, format="markdown")
```


# Ejercicios

```{r, echo=F, warning=F, message=F, include=F}
library(readr)
d <- read_csv('../../courseid_494_participants.csv')
d$`Nombre completo` <- with(d, paste(Nombre, `Apellido(s)`))
```


```{r, echo=F, warning=F, message=F, include=F}
#e1a
tmpfile <- tempfile()
download.file('https://github.com/maestria-geotel-master/material-de-apoyo/raw/master/data/divisionRD.gpkg', tmpfile)
division <- sf::st_read(tmpfile)
set.seed(10)
nombres_d001 <- paste0('data/d001/', qs::randomStrings(nrow(d), 8), '.gpkg')
set.seed(10)
extracto_e1 <- division[sample(nrow(d)),]
lapply(1:nrow(extracto_e1),
       function(x)
         sf::st_write(
           extracto_e1[x, ],
           paste0('../', nombres_d001[x]),
             delete_dsn = TRUE))
d$e1 <- nombres_d001
```


## Ejercicio 1. Instala y prueba QGIS, R + RStudio, GRASS GIS, y Python

En este ejercicio demostrarás que sabes instalar y poner en marcha cuatro aplicaciones útiles en SIG, y cargarás una capa vectorial sólo para probar las instalaciones. Instalar software localmente es, probablemente, una tarea que realizarás menos en el futuro, puesto que el software en la nube se está convirtiendo en estándar. Sin embargo, instalar aplicaciones localmente siempre será necesario, sobre todo si tu trabajo es muy especializado. Las aplicaciones QGIS y GRASS GIS, así como los lenguajes R (con su IDE RStudio) y Python, ofrecen muchas funcionalidades de SIG que no encontrarás en otro software. 

Instalar las aplicaciones localmente (en tu PC) tiene como principal ventaja el que no necesitas entornos intermediarios entre las aplicaciones y tu escritorio (no necesitas Internet). Por otra parte, la desventaja más común es que podrían no satisfacerse todas las dependencias en tu PC.

> IMPORTANTE. Nunca instales software de fuentes no seguras. Identifica en cada caso el sitio web del proveedor de la aplicación o del lenguaje que vayas a instalar. Si tienes dudas, escríbeme.

No obstante, ten presente que existen al menos tres opciones distintas para instalar o usar software SIG (al menos algunos de ellos), y que son alternativas válidad también.

1. Instalar una máquina virtual, a la cual le instalarías las aplicaciones, o elegirías una que ya los tenga (por ejemplo, OSGeoLive). Ventaja: no tendrías que preocuparte por dependencias. Desventaja: tendrías que habilitar la virtualización en tu PC, instalar un gestor de máquinas virtuales (e.g. Oracle Virtual Box) y familiarizarte con dicha tecnología.

2. Instalar contenedores Docker ya preconfigurados con las aplicaciones. Ventaja: no tendrías que preocuparte por dependencias. Desventaja: tendrías que instalar Docker y familizarizarte con esa tecnología.

3. Usar servicios en la nube. No instalas aplicaciones ni lenguajes, simplemente usas el navegador para conectarte al servicio en cuestión. Ventajas: cero instalación. Desventajas: necesitas conexión a internet estable, no todos los flujos de trabajo se pueden realizar con estos servicios y no todas las aplicaciones se ofrecen en línea.

De todas formas, para este práctica, asumiré que usas software instalado localmente y en tu PC física, es decir, sin virtualizaciones ni servicios en la nube.

### 1A. Instala y prueba QGIS

> Capas asignadas. Nota: el símbolo "/" separa subdirectorios. La ruta de partida, es decir, lo que está antes de `data` es la raíz de este repo.

```{r, echo=F}
kable(d[, c("Nombre completo", 'e1')])
```

0. Para mantener el orden de archivos, te recomiendo que crees una carpeta, por ejemplo `practica1` dentro de "Mis Documentos", donde colocarás tu informe entregable, donde copiarás los datos fuente (por ejemplo, puedes clonar este repo completo allí) y donde también alojarás los proyectos de GRASS, R y Python de los incisos siguientes.

1. Instala QGIS. Prefiere la versión más reciente (la 3.26 cuando escribí esta práctica). [Este](https://www.youtube.com/watch?v=7aK1nT7iBlc) tutorial podría servirte.

2. Carga la capa vectorial asignada.

3. Añade fuentes de referencia, como OpenStreetMap, GoogleSatellite, Bing Maps. Te será de utilidad el plugin QuickMapServices.

4. Captura la pantalla y pégala en tu informe.

5. Pregunta, reflexión.

   1. Sobre el proceso de instalación. Descríbelo.
   
   2. Sobre la capa: descríbela y explica qué representa en el contexto territorial donde se encuentra, y escribe cuál crees que es la fuente de esta capa.


### 1B. Instala y prueba GRASS GIS

> Capas asignadas: las mismas que en 1A.

1. Instala GRASS GIS. Prefiere la versión más reciente (la 8 cuando escribí esta práctica). [Este](https://www.youtube.com/watch?v=pEeI8BO7jRw) tutorial podría servirte.

2. Crea una localización, y carga la capa vectorial asignada.

3. Captura la pantalla y pégala en tu informe.

4. Pregunta, reflexión. Menciona al menos 3 fortalezas de GRASS GIS.

### 1C. Instala y prueba R y RStudio

> Capas asignadas: las mismas que en 1A. Tal como indiqué arriba, no olvides incluir el código que emplees en las respuestas.

1. Instala R, RStudio. [Este](https://www.youtube.com/watch?v=_2sewGCA0y4) tutorial podría servirte.

2. Inicia de R o de RStudio, instala el paquete `sf`.

3. Carga la capa vectorial asignada y represéntala.

4. Captura la pantalla y pégala en tu informe.

5. Pregunta, reflexión. ¿Qué fortalezas entiendes que tiene R+RStudio?

### 1D. Instala y prueba Python, Pip, entornos virtuales y Jupyter Notebooks

> Capas asignadas: las mismas que en 1A. Tal como indiqué arriba, no olvides incluir el código que emplees en las respuestas.

1. Instala Python 3, Pip, entornos virtuales (paquete `virtualenv`) y Jupyter Notebooks. "Python 3" se refiere al lenguaje como tal, Pip es el sistema de gestión de paquetes escritos en Python, y Jupyter Notebooks es un entorno interactivo basado en la web para crear documentos de Jupyter. [Este](https://phoenixnap.com/kb/how-to-install-python-3-windows) tutorial te ayudará a instala Python 3, Pip y `virtualenv` (en el asistente de instalación, asegúrate de marcar la casilla `Add Python 3.# to PATH`). [Este vídeo](https://www.youtube.com/watch?v=AuTkAWEa06E), del minuto 4:18 al 4:47, muestra cómo instalar Jupyter Notebooks.

> Como alternativa a lo anterior, puedes instalar Anaconda, una distribución completa de Python y R que facilita el cumplimiento de dependencias y la instalación de paquetes (por ejemplo, los paquetes de ciencia de datos y los espaciales son fáciles de instalar), pero como desventaja tiene que ocupa más espacio en disco que la instalación de las aplicaciones por separado. Si eliges Anaconda, [este vídeo](https://www.youtube.com/watch?v=FTkUcSicRIA) podría servirte.

> Una última alternativa: usa Google Colab; si tienes cuenta en Google, bastaría con activar dicho servicio, pero tiene como desventaja que tendrías que subir los archivos que necesites en tu procesamiento.

<!-- 2. Instala un editor de código. Si no tienes uno, te recomiendo que investigues sobre los siguientes y elijas uno: Atom (se anunció su fin recientemente), Visual Studio Code, Sublime Text, PyCharm, Spyder. El más popular actualmente es Visual Studio Code que, aunque no es de código abierto, ofrece múltiples herramientas. -->

<!-- 3. (Opcional) Si tu sistema operativo es Windows, instala una consola para administrar tu máquina sin interfaz gráfica. Windows viene con una de serie, el CMD, pero también puedes evaluar Power Shell o Cmder; esta última tiene la ventaja de que puedes usar comandos UNIX de manera natural. -->

2. Crea y activa un entorno virtual. [Este vídeo hasta el minuto 3:08](https://www.youtube.com/watch?v=jY2g1erTTZI) te explica qué es un entorno virtual y te enseña cómo instalarlo y activarlo en Windows. Quizá ya tiene instalado el paquete `virtualenv` y sólo necesitas activa el entorno virtual. IMPORTANTE: activa tu entorno virtual en la carpeta de tu proyecto de trabajo, por ejemplo, aquella donde tienes los datos de la práctica. Si usas Linux, [este script](crear_activar_entorno_virtual.sh) te resultará útil para crear tu entorno virtual.

3. Instala los paquetes `geopandas` y `geoplot`. Instálalos una vez tengas tu entorno virtual activo.

4. Activa Jupyter Notebooks, ejecutando la sentencia `jupyter notebook` desde la consola localizada en tu carpeta de la práctica. Probablemente se abra el navegador mostrando el cuaderno de Jupyter. En caso contrario, dirígete a la ruta [http://localhost:8888/](http://localhost:8888/) y crea un cuaderno Jupyter mediante el botón `New`>`Python 3 (ipykernel)`. Aprende cómo crear y ejecutar tus sentencias de Python en este cuaderno. [Esta intro básica](https://www.youtube.com/watch?v=Xsrr15_c7JY) te podría ayudar y [este otro vídeo](https://www.youtube.com/watch?v=6Vr9ZUntCyE) profundiza un poco más.

5. Carga la capa vectorial asignada con `geopandas` y represéntala con `plot` y `geoplot`. Guíate de [este](mapa_de_mi_capa.ipynb) cuaderno de Jupyter, adaptándolo a tu capa asignada.

6. Captura la pantalla y pégala en tu informe.

7. Describe lo que has realizado. Obviando los pasos de instalación, creación y activación de entorno virtual e instalación de paquetes, resume los pasos necesarios para representar tu capa asignada (remítete a los pasos dados en el cuaderno de Jupyter).

8. Reflexiona. ¿Qué fortalezas entiendes que tiene Python?

## Ejercicio 2. Genera información morfométrica a partir de un DEM y simboliza adecuadamente

1. Obtén 



# Referencias
